【裁判字號】    97,上,75
【裁判日期】    970529
【裁判案由】    清償借款
【裁判全文】
臺灣高等法院高雄分院民事判決            97年度上字第75號
上  訴  人  甲○○
訴訟代理人  莊美貴律師
複 代 理人  蔡淑媛律師
被上訴人    乙○○
上列當事人間請求清償借款等事件，上訴人對於民國97年2 月29
日臺灣高雄地方法院96年度訴字第1494號第一審判決提起上訴，
並為訴之追加，本院於97年5 月28日言詞辯論終結，判決如下：
    主  文
原判決廢棄。
被上訴人應給付上訴人新台幣貳佰萬元，及自民國96年6 月13日
起至清償日止，按年息百分之五計算之利息。
第一、二審訴訟費用由被上訴人負擔。
本判決於上訴人以新台幣柒拾萬元為被上訴人供儋保後，得假執
行。
    事實及理由
一、上訴人起訴主張：被上訴人於民國95年5 月19日向其借款新
    臺幣（下同）200 萬元，當時兩造雖未約定清償期及借款利
    率，惟上訴人已於96年3 月29日以存證信函催告被上訴人應
    於同年5 月18日前清償上開借款，被上訴人迄不清償，爰依
    消費借貸之法律關係，求為判決：(一)被上訴人應給付上訴人
    200 萬元，及自起訴狀繕本送達之翌日即96年6 月13日起至
    清償日止，按年息5%計算之利息。(二)願供擔保，請准宣告假
    執行。
    上訴人上訴本院後，追加主張：若兩造未達成借貸合意，被
    上訴人取得上開款項，亦係不當得利，爰併依不當得利之法
    律關係，請求被上訴人給付上開金額。
二、被上訴人則以：上訴人與被上訴人之父林青樺係至交好友，
    林青樺過世時，上訴人為幫助林青樺之妻、女，乃匯款200
    萬元至被上訴人帳戶，應係贈與，兩造間並無消費借貸關係
    ，被上訴人亦無不當得利等語，資為抗辯。
三、原審判決上訴人全部敗訴，上訴人不服，提起上訴。上訴聲
    明，求為判決：(一)原判決廢棄。(二)被上訴人應給付上訴人新
    台幣貳佰萬元，及自民國96年6 月13日起至清償日止，按年
    息百分之五計算之利息。(三)第一、二審訴訟費用由被上訴人
    負擔。(四)願供擔保，請准宣告假執行。
    被上訴人則答辯聲明：上訴駁回。訴訟費用由上訴人負擔。
四、兩造對於下列事項不爭執，並有臺灣中小企業銀行跨行匯款
    入戶電匯申請書、存證信函及回執在卷可稽（見原審卷第6
    頁至第8 頁），堪予採信。
  (一)上訴人與被上訴人之父林青樺為至交，被上訴人之父於95年
    4 月25日過世。上訴人於95年5 月19 日 匯款200 萬元至被
    上訴人設於合作金庫銀行鳳山分行之帳戶。
  (二)上訴人於96年3 月29日以存證信函催告被上訴人應於同年5
    月18日前清償200 萬元借款，上開存證信函業經被上訴人於
    同年3 月30日收到。
五、本件兩造之爭點為：兩造就系爭200 萬元有無借貸或贈與之
    合意？若無，被上訴人有無不當得利？經查：
  (一)上訴人主張兩造就系爭200 萬元有借貸之合意，係以臺灣中
    小企業銀行跨行匯款入戶電匯申請書、存證信函及回執為據
    ，並舉證人李世銘、石清玉為證。惟查臺灣中小企業銀行跨
    行匯款入戶電匯申請書，及存證信函、回執等，僅能證明上
    訴人有匯款予被上訴人，及上訴人單方面向被上訴人催討借
    款、被上訴人有收受該信函之事實，並不能證明兩造就系爭
    200 萬元有借貸之合意。而證人李世銘係於原審證稱：上訴
    人向伊說被上訴人積欠其款項，伊遂於96年3 月1 日陪同上
    訴人至被上訴人住處催討債務，當日上訴人要求被上訴人就
    借款200 萬元乙事書寫借據或本票，然被上訴人不願意書寫
    ，被上訴人亦未承認有向上訴人借款等語。（見原審卷第45
    -47 頁）。另證人石清玉於原審係證稱：伊係上訴人在原審
    之訴訟代理人陳正芳律師之助理，因被上訴人及其母親陳麗
    如，未依通知至其事務所協調，上訴人有打電話問陳麗如，
    何以未到場，通話後，伊聽上訴人說陳麗如稱：「我沒有錢
    去也沒有用」等語（見原審卷第67頁），足見證人李世銘、
    石清玉之證言，亦均不能證明兩造就系爭200 萬元有借貸之
    合意。
  (二)被上訴人辯稱兩造就系爭200 萬元有贈與之合意，係以其母
    親陳麗如之證言為據。惟查，證人陳麗如係於原審證稱：上
    訴人於95年4 月間，即被上訴人之父林青樺甫過世之際，至
    被上訴人家中幫助處理喪事，伊向上訴人表示家中經濟狀況
    不佳，有意購買房屋，然資金不足，上訴人即馬上說我幫助
    你，一句話兩百萬元，只有這樣講，其他都沒有講，當時伊
    二個女兒（包括被上訴人）均在場，因伊無帳戶，上訴人乃
    匯款200 萬元至被上訴人帳戶，上訴人係要照顧伊母女等語
    （見原審卷第63頁至第66頁）。查依證人陳麗如上開證言可
    知，上訴人係於陳麗如向上訴人說家中經濟狀況不佳，有意
    購買房屋，然資金不足時，對陳麗如說我幫助你兩百萬元等
    語，只有這樣講，其他都沒有講，足見上訴人所謂「幫助」
    之意，究係「贈與二百萬元」之意，或係「借與二百萬元暫
    時週轉」之意，並不清楚。被上訴人亦自承：「至於他（指
    上訴人）是要送給我們還是先給我們用的，上訴人他並沒有
    說清楚，我們認為對造是送給我們的，因為上訴人說我爸爸
    及我家人對他很好。」（見本院卷38頁），足見兩造及陳麗
    如，對於系爭200 萬元尚未達成贈與之合意。而吾人在友人
    遭逢喪事及經濟發生困難時，向友人所稱願給錢幫助之語時
    ，往往有兩種可能，即「贈與金錢」，及「借與金錢暫時週
    轉」。蓋「贈與金錢」係幫助，「借與金錢暫時週轉」以解
    決困境，亦係幫助，並非一言幫助，即係贈與。被上訴及其
    母陳麗如逕認上訴人說「我幫助你兩百萬元」等語，即係上
    訴人「贈與二百萬元」之意，尚與吾人之經驗法則有間。且
    查上訴人與被上訴人之父林青樺雖係至交好友，惟依吾人之
    經驗，對於至交好友之妻女致贈二百萬元，乃是非常稀有之
    事，被上訴人並未舉證證明上訴人當時確有贈與之意思，尚
    難逕認上訴人當時確有贈與之意思。上訴人匯款與被上訴人
    既無贈與之意思，被上訴人及其母陳麗如雖以受贈之意收受
    匯款，兩造及陳麗如仍無贈與之合意可言。
  (三)綜上所述，兩造就系爭200 萬元既無借貸之合意，亦無贈與
    之合意，堪予認定。故上訴人依消費借貸之法律關係，請求
    被上訴人返還系爭200 萬元本息，即無理由。惟按無法律上
    之原因而受利益，致他人受損害者，應返還其利益，民法第
    179 條前段定有明文。兩造就系爭200 萬元既無借貸之合意
    ，亦無贈與之合意，被上訴人又未主張及舉證證明其收受系
    爭200 萬元，有何法律上之原因，是其受利益致上訴人受損
    害，即屬不當得利，上訴人併依不當得利之法律關係，請求
    被上訴人給付200 萬元，及自起訴狀繕本送達之翌日即96年
    6 月13日起至清償日止，按年息5%計算之法定遲延利息，即
    有理由，應予准許。
六、原審為上訴人敗訴之判決，及駁回其假執行之聲請，尚有未
    洽，上訴意旨指摘原判決不當，求予廢棄改判，為有理由，
    應由本院予以廢棄，改判如主文所示，並酌定相當擔保金額
    ，准其假執行宣告之聲請。
據上論結，本件上訴為有理由，依民事訴訟法第450 條、第78條
、第463 條、第390 條第2 項，判決如主文。
中    華    民    國    97    年    5     月    29    日
                            民事第三庭
                                審判長法官  張國彬
                                法      官  鄭月霞
                                法      官  吳登輝
以上正本證明與原本無異。
如對本判決上訴，須於判決送達後20日內向本院提出上訴狀，其
未表明上訴理由者，應於上訴後20日內向本院提出上訴理由書（
均須按他造當事人之人數附繕本）。上訴時應提出委任律師或具
有律師資格之人之委任狀，並依附註條文規定辦理。
中    華    民    國    97    年    5     月    29    日
                                書  記  官  林淑敏
附註：
民事訴訟法第466 條之1 ：
對於第二審判決上訴，上訴人應委任律師為訴訟代理人，但上訴
人或其法定代理人具有律師資格者，不在此限。
上訴人之配偶、三親等內之血親、二親等內之姻親，或上訴人為
法人、中央或地方機關時，其所屬專任人員具有律師資格並經法
院認適當者，亦得為第三審訴訟代理人。
第1 項但書及第2 項情形，應於提起上訴或委任時釋明之。


司法院資訊處製作；財團法人民間司法改革基金會備份。
